臺灣高等法院刑事判決
111年度上訴字第3543號
上  訴  人  
即  被  告  楊衍濱
上列上訴人即被告因違反藥事法案件，不服臺灣臺北地方法院11
0年度訴字第995號，中華民國111年7月20日第一審判決（起訴案
號：臺灣臺北地方檢察署110年度偵字第8457號），提起上訴，
本院判決如下：
    主  文
上訴駁回。
    犯罪事實
一、楊衍濱於民國108年8月19日自越南胡志明市搭乘越南越捷航
    空公司第VJ-844號班機入境臺灣，受張虞鴻委託攜帶包裹，
    本應注意入境旅客攜帶行李物品有相關報驗流程，受他人委
    託運送包裹入境，應確認包裹內容，倘為藥品，應取得行政
    院衛生福利部核准，始得輸入，未經核准擅自輸入者，即為
    禁藥，而依楊衍濱碩士畢業之智識程度，從事旅遊業之工作
    及生活經驗，並無不能注意之情事，竟疏於注意，未予確認
    ，貿然於108年8月19日上午某時許在越南機場，將張虞鴻委
    託親屬轉交、裝有附表所示藥品之包裹（下稱系爭包裹），
    交付越捷航空公司第VJ-844號班機地勤人員，以行李托運方
    式運送入境，輸入未經核准之禁藥。嗣於同日下午1時50分
    許，經財政部關務署臺北關開箱查驗，扣得附表所示藥品而
    查獲。
二、案經財政部關務署臺北關移送臺灣桃園地方檢察署檢察官呈
    請臺灣高等檢察署檢察長令轉臺灣臺北地方檢察署檢察官偵
    查起訴。　　
    理  由
壹、本件認定犯罪事實所引用之證據，皆無證據證明係公務員違
    背法定程序所取得，檢察官、被告楊衍濱於本院審理時調查
    證據，迄至言詞辯論終結前未聲明異議，視為同意作為證據
    （本院卷第71至77頁），復經審酌該等證據製作時之情況，
    尚無顯不可信與不得作為證據之情形，亦無違法不當之瑕疵
    ，且與待證事實具有關聯性，認為以之作為證據應屬適當，
    依刑事訴訟法第158條之4反面解釋及第159條之5規定，認均
    有證據能力。
貳、實體部分：
一、認定犯罪事實之證據及理由：
    訊據被告矢口否認有何過失輸入禁藥犯行，辯稱：系爭包裹
    是張虞鴻委託我帶回臺灣，我不知道裡面裝有藥品，並無犯
    意，張虞鴻表示有問題會自行負責，正如郵務、快遞業者無
    須對客戶交寄運送物品擔負刑事責任，本案應起訴張虞鴻為
    是，且我當時與客戶宋氏美玉同行，以二人計算僅超過可攜
    帶藥品免稅額23條，價值甚微，當無販賣之虞，自不構成藥
    事法輸入禁藥之罪名云云。經查：
  ㈠被告於108年8月19日自越南胡志明市搭乘越南越捷航空公司
    第VJ-844號班機入境臺灣，受張虞鴻委託攜帶包裹，即在越
    南機場將張虞鴻委託親屬轉交之系爭包裹，交由越捷航空公
    司第VJ-844號班機地勤人員，以行李托運方式運送入境，而
    於同日下午1時50分許，為財政部關務署臺北關開箱查驗，
    於系爭包裹內扣得附表所示藥品之事實，業據被告於檢察官
    訊問、原審及本院審理時供述在卷（臺灣桃園地方檢察署10
    9年度偵字第9439號偵查卷宗【下稱偵卷】第47至49頁、原
    審110年度訴字第995號刑事卷宗【下稱原審卷】第34、35、
    71至95、145頁、本院卷第53、54頁），核與證人張虞鴻於
    原審審理時具結證述之情節相符（原審卷第131至139頁），
    且有財政部關務署臺北關扣押貨物收據及搜索筆錄、扣押物
    品照片附卷可資佐證（偵卷第5、21頁），並經檢察官、原
    審勘驗被告通關畫面，製有勘驗筆錄及擷圖在卷足稽（偵卷
    第57至59頁、原審卷第46至48、53至64頁），復經本院調取
    扣案如附表所示藥品清點無誤（本院卷第71、79、81、83頁
    ），此情首堪認定。
　㈡藥事法第22條第1項規定：「本法所稱禁藥，係指藥品有左列
    各款情形之一者：經中央衛生主管機關明令公告禁止製造
    、調劑、輸入、輸出、販賣或陳列之毒害藥品。未經核准
    擅自輸入之藥品。但旅客或隨交通工具服務人員攜帶自用藥
    品進口者，不在此限。」扣案如附表所示物品經採樣送請衛
    生福利部食品藥物管理署確認其屬性，其中編號1含有「Lid
    ocaine HC1 H₂O」、「Chamomile flower extract」等成分
    ，宣稱具「For painful, inflamed conditions of the mu
    cous membrane of the mouth and lip」，應以藥品列管，
    我國核准有相同英文品名及主成分含量之口內膏藥品許可證
    ，其藥品類別為醫師藥師藥劑生指示藥品；編號2含有「Tri
    amcinolone acetonide」成分，宣稱「For the treatment 
    of mouth & lips ulcer」，應以藥品列管，我國核准有相
    同成分含量之口內膏藥品許可證，其藥品類別分別有醫師藥
    師藥劑生指示藥品，以及醫師處方藥品；又衛生福利部食品
    藥物管理署目前未核准本案相同品名之藥品許可證，輸入藥
    品應向衛生福利部食品藥物管理署辦理查驗登記，取得藥品
    許可證後，始得由許可證持有者或其授權者輸入，附表所示
    物品查無中文標示及藥品許可證字號等資訊，非屬我國核准
    藥品，倘係輸入自用，應依藥物樣品贈品管理辦法相關規定
    ，向衛生福利部食品藥物管理署申請並取得核准，倘未經核
    准擅自輸入，即屬藥事法第22條第1項第2款之禁藥；有衛生
    福利部食品藥物管理署108年9月24日FDA研字第1080024577
    號函、111年5月17日FDA藥字第1119021983號函存卷為憑（
    偵卷第13至14頁、原審卷第101頁）。被告自越南運送入境
    之附表所示物品，應以藥品管理，惟被告並未取得核准輸入
    之許可證，自屬藥事法第22條第1項第2款前段規定未經核准
    擅自輸入之禁藥。
　㈢藥事法乃經立法院通過、總統公布之法律，已行之多年，我
    國政府對於人民自境外輸入藥品之行為，設有諸多管制，並
    經傳播媒體及政府機關廣為宣傳週知，被告行為時為年滿55
    歲之成年人，且有碩士學歷（本院卷第45頁），其自承從事
    旅遊業，兼以臺灣旅拓國際有限公司與越南國際山水有限公
    司接受臺灣、越南間托運物品業務（原審卷第34、35、146
    頁），非僅具有相當之智識程度，更有相關工作、生活經驗
    ，復由被告於偵查、原審審理時之陳述（偵卷第47、48頁、
    原審卷第34至35、71至94、95、140至147頁），可知被告對
    於攜帶物品入境應受管制，知之甚詳，佐以被告前因受託運
    送布疋入境，遭海關人員在布疋內查獲第一級毒品海洛因，
    因而被訴涉犯運輸第一級毒品罪嫌，雖經臺灣桃園地方法院
    審理後以102年度囑重訴字第9號為無罪之判決確定（原審11
    0年度審訴字第615號刑事卷宗第59至75頁），然被告經此切
    身經歷，對於他人可能將違法或管制物品夾藏於包裹中委託
    運輸入境，當有所警覺。惟被告於原審審理時供承：（問：
    經由上次毒品案件，本案的托運行為，如果你沒有問張虞鴻
    托運的物品為何，如何能確定裡面沒有夾帶超量的藥品?）
    任何東西都是要由對方負責任，我對當天帶進來的東西有沒
    有藥品或違禁物沒有把握；我們公司接受委託模式就是幫旅
    客掛單行李方式托運進來等語（原審卷第34、35、145至147
    頁），證人張虞鴻亦證稱：我委託被告將系爭包裹帶進臺灣
    沒有托運單，被告沒有問我是什麼東西，也沒有要求我提供
    購買證明等語（原審卷第131、134、138頁），被告對於張
    虞鴻委託攜帶入境物品是否含有藥品或其他違禁物、管制物
    既無把握，卻不加詢問，亦不要求提出托運物品之購買證明
    ，全然不為查證確認，貿然受託運送附表所示藥品入境而輸
    入禁藥，其有應注意、能注意而不注意之過失，至臻灼然。
　㈣被告其他辯解不予採認之理由：
　⒈國際貨運、快遞業者係採人貨分離運送模式，客戶除以實名
    委託外，並簽訂書面契約確保運輸物品合法性，被告既然接
    受張虞鴻委託親自攜帶物品入境，其本人即應遵守法律規範
    ，對所托運輸入物品符合法律規定，善盡注意義務，此與委
    託人張虞鴻是否應負、願負刑事責任無關，且被告為過失犯
    ，不生共犯關係，被告以郵務、快遞業者無須對客戶交寄運
    送物品擔負刑事責任為例，排除個人刑事責任，容有誤會。
　⒉被告自越南攜帶入境如附表所示物品，應以藥品管理，而被
    告並未取得核准輸入證明，依藥事法第22條第1項第2款前段
    規定，即屬禁藥，且被告係受張虞鴻委託將之運輸入境，顯
    非「自用藥品」，當無藥事法第22條第1項第2款但書規定之
    適用。至於入境旅客攜帶行李物品報驗稅放辦法係依關稅法
    第23條第2項及第49條第3項規定訂定，旨在規範入境旅客攜
    帶隨身、不隨身行李物品之稅捐徵免、報關、查驗流程，其
    中第4條規定：「入境旅客攜帶行李物品，其免稅範圍以合
    於其本人自用及家用者為限。入境旅客攜帶自用之農畜水產
    品、菸酒、大陸地區物品、自用藥物、環境及動物用藥應予
    限量，其項目及限量，依附表之規定【西藥：非處方藥每種
    至多12瓶(盒、罐、條、支)，合計以不超過36瓶(盒、罐、
    條、支)為限。」乃入境旅客攜帶行李物品之免稅額度限制
    ，並以自用為限。被告係受他人委託攜帶附表所示藥品，非
    供自用及家用，其未取得藥品核准輸入證明，仍自越南將附
    表所示應以藥品管理之物運輸入境，即屬藥事法第22條第1
    項第2款前段所稱「未經核准擅自輸入之藥品」，而為禁藥
    ，非得藉由入境旅客攜帶行李物品報驗稅放辦法所定報驗程
    序提出申報，即可解免罪責，且藥事法規定輸入禁藥罪與稅
    捐之課徵無關，要無扣除入境旅客攜帶行李物品報驗稅放辦
    法第4條所定免稅額度後，僅就應稅部分論以藥事法故意或
    過失輸入禁藥罪名之餘地。被告辯稱：當時我與客戶宋氏美
    玉同行，以二人免稅額度計算僅超過可攜帶藥品數量23條云
    云，執為抗辯，顯然無稽。被告聲請傳喚證人林耘丞、宋氏
    美玉及曾姓海關人員，以資證明其應以二人計算免稅額，當
    下要求申報卻遭海關人員拒絕，並於公文書不實記載發還免
    稅額部分，實與本案犯罪事實之認定無關，自無調查之必要
    。
　⒊藥事法第82條第1項、第3項規定，係以過失犯製造或輸入偽
    藥或禁藥為構成要件，與行為人有無「販賣之虞」無涉，衛
    福部食品藥物管理署108年9月24日FDA研字第1080024577號
    函（偵卷第13至14頁）所揭：「旅客或隨交通工具服務人員
    攜帶進口藥品，倘超過自用數量且有販售之虞者，則涉違反
    藥事法第22條第1項第2款未經核准擅自輸入禁藥之規定，得
    依藥事法第82條移送司法機關辦理。」旨在回覆財政部關務
    署臺北關詢問所查扣如附表所示物品是否符合藥事法規定之
    偽藥或禁藥，附帶說明可能違犯藥事法第82條規定之例，供
    關務機關參考，被告執此主張藥事法第82條第1項、第3項規
    定應以行為人「有販賣之虞」為構成要件，不足為據。
　㈤綜上，本案事證明確，被告犯行堪予認定，應依法論科。
二、論罪：
  ㈠核被告所為，係犯藥事法第82條第3項之過失輸入禁藥罪。
  ㈡公訴意旨認被告涉犯藥事法第82條第1項之輸入禁藥罪。惟藥
    事法第82條第1項規定，以行為人明知為禁藥故意自境外輸
    入，始能成立。被告於偵查中即供稱：系爭包裹係張虞鴻委
    託運送等語，此經原審勘驗偵訊光碟無誤（原審卷第78至80
    頁），於原審、本院審理時始終為相同陳述（原審卷第34至
    35、147頁、本院卷第51、74頁），證人張虞鴻於原審審理
    時亦明確證稱：附表所示藥品是我請我表弟在越南購買，再
    帶到機場交給被告幫我託運回臺灣，我叫表弟把藥品連同其
    他金飾包裝用品一起裝箱，我沒有告訴被告裡面裝什麼物品
    ，我表弟也沒有跟被告說等語（原審卷第131至139頁），復
    觀原審勘驗被告通關之監視錄影畫面所示，被告於海關人員
    攔查後，將咖啡色紙箱放入X光機檢查，再與海關人員於查
    驗櫃檯前開拆、取出箱內物品（原審卷第47、58至60頁），
    附表所示藥品既經張虞鴻表弟裝箱後始交付被告，張虞鴻或
    經手之人既未告知內容物，衡情被告亦不至擅自拆開檢查，
    難認被告係明知系爭包裹內裝有附表所示藥品仍予運輸入境
    ，而以故意輸入禁藥之罪名相繩。檢察官認被告所為係犯故
    意輸入禁藥罪，容有未合，然其基本社會事實同一，復經告
    知罪名與權利（原審卷第130頁、本院卷第69頁），保障被
    告之防禦權，爰依法變更起訴法條適用之。　
三、維持原判決之理由：
  ㈠原審以被告過失輸入禁藥犯行，罪證明確，予以論罪科刑，
    以行為人之責任為基礎，審酌被告受託運送包裹，疏未確認
    其內是否含有藥品，貿然將附表所示藥品運送入境，應予非
    難，兼衡被告於原審審理時自陳之智識程度，案發時從事旅
    遊業，已婚，扶養母親及二名子女之家庭生活狀況（原審卷
    第146頁），暨其違反注意義務之程度，輸入藥物之種類、
    數量等一切情狀，量處拘役30日，並諭知易科罰金之折算標
    準。併就沒收部分說明：附表所示藥品非屬違禁物，且係張
    虞鴻委託運送，並非被告所有，無從依刑法第38條規定宣告
    沒收。經核其認事用法均無違誤，量刑亦屬妥適。被告上訴
    仍執陳詞否認犯罪，均經指駁如前，洵非有據。從而，本件
    被告上訴為無理由，應予駁回。　　
據上論斷，應依刑事訴訟法第368條，判決如主文。
本案經檢察官李巧菱提起公訴，檢察官趙燕利到庭執行職務。
中　　華　　民　　國　　111 　年　　11　　月　　10　　日
　　　　　　　　　刑事第三庭    審判長法　官  張惠立  
                                      法　官  鄭昱仁
                                      法　官  廖怡貞
以上正本證明與原本無異。
被告不得上訴。
檢察官如不服本判決，應於收受送達後20日內向本院提出上訴書
狀，其未敘述上訴之理由者並得於提起上訴後20日內向本院補提
理由書（均須按他造當事人之人數附繕本）「切勿逕送上級法院
」。
                                      書記官  劉芷含
中　　華　　民　　國　　111 　年　　11　　月　　10　　日

附錄本案論罪科刑法條全文：
藥事法第82條
製造或輸入偽藥或禁藥者，處10年以下有期徒刑，得併科新臺幣
1億元以下罰金。
犯前項之罪，因而致人於死者，處無期徒刑或10年以上有期徒刑
，得併科新臺幣2億元以下罰金；致重傷者，處7年以上有期徒刑
，得併科新臺幣1億5千萬元以下罰金。
因過失犯第1項之罪者，處3年以下有期徒刑、拘役或科新臺幣1
千萬元以下罰金。
第1項之未遂犯罰之。

附表：
編號 扣押物品名稱 數量 檢視結果 1 「Kamistad-Gel N」口內膏 58條（每條10公克裝） 含「Lidocaine HC1 H₂O」、「Chamomile flower extract」成分，宣稱「For painful, inflamed conditions of the mucous membrane of the mouth and lip」，應以藥品列管。 2 「Mouthpaste」口內膏  37條（每條15公克裝） 含「Triamcinolone acetonide」成分，宣稱「For the treatment of mouth & lips ulcer」，應以藥品列管。